【裁判字號】    97,破,49
【裁判日期】    971128
【裁判案由】    宣告破產
【裁判全文】
臺灣臺中地方法院民事裁定    97年度破字第49號
聲  請  人  甲○○
                        4樓之.
上列聲請人聲請宣告破產事件，本院裁定如下：
    主    文
聲請駁回。
聲請程序費用由聲請人負擔。
    理    由
一、聲請意旨略以：聲請人為中華台北代表隊保齡球國手，曾於
    廣島亞運會奪得金牌，雖具此殊榮，但在台灣對於體育選手
    並未給予任何保障及訓練經費狀況下，聲請人因需自行負擔
    訓練支出及自身開銷，因而舉債度日。詎民國（下同）94年
    間消費金融市場競爭激烈，債權銀行以只需簽名即可貸得資
    金運用之惡劣行銷手段，致聲請人以債養債，債務日益擴大
    。聲請人基於欠債還債道德精神下，於95年8月間與債權銀
    行協商，為求經濟收入，白天更投入保險業，僅能於下班後
    自行訓練球技，雖身兼二職，但缺乏社會經驗，推銷能力不
    佳，最後仍無力償還債務而毀諾。現今共積欠國泰世華商業
    銀行（營業部）股份有限公司新台幣（下同）264,000元、
    萬泰商業銀行股份有限公司26,000元、遠東商業銀行股份有
    限公司14,047元、中國信託商業銀行股份有限公司585,990
    元、友邦國際信用卡股份有限公司209,592元、華僑商業銀
    行股份有公司74,299元、台北富邦商業銀行股份有限公司
    99,119元、國泰世華商業銀行股份有限公司145,234元、台
    新商業銀行股份有限公司109,694元、中華商業銀行股份有
    限公司104,000元、安泰商業銀行股份有限公司852,000元、
    中國信託商業銀行股份有限公司563,000元，以上共計3,046
    ,975 元，且多為年息近20%之利率，每月增加利息約45,000
    元。而聲請人現僅有86年出廠之日產自小客車1輛及胞兄翁
    欽城贈與35萬元，顯已不能清償債務，爰依破產法第57條、
    第58條之規定，聲請宣告聲請人破產等語。
二、按破產，對債務人不能清償債務者宣告之。破產法第57條定
    有明文。是破產者，乃債務人不能清償其債務時，為使多數
    債權人得公平滿足，就債務人之總財產，由法院參與其事，
    為一般強制執行之訴訟程序也。所謂「不能清償債務」，係
    指應即時清償之債務，客觀上不論以正當之財產、勞務、信
    用，均無法繼續清償之意。又法院宣告破產後，應選任破產
    管理人，並決定申報債權期間及第一次債權人會議期日（破
    產第64條），破產管理人就任後，應清查整理債務人之財產
    狀況，並編造債權表及資產表，必要時尚須執行破產法第90
    條至第93條規定之職務，是其職務內容甚為繁雜，應由法院
    核定給予相當之報酬；又因破產財團之管理變價及分配所生
    之費用、因破產債權人共同利益所需審判上之費用、破產管
    理人之報酬等，為財團費用，破產人及其家屬之必要生活費
    及喪葬費，視為財團費用；破產管理人關於破產財團所為行
    為而生之債務、請求履行雙務契約所生之債務，或因破產宣
    告後應履行雙務契約而生之債務、無因管理所生之債務，及
    因破產財團不當得利所生之債務，則為財團債務。由此可知
    ，破產程序之進行應支出相當之費用，乃顯可預期。而破產
    宣告後，如破產財團之財產不敷清償財團費用及財團債務時
    ，法院因破產管理人之聲請，應以裁定宣告破產終止。破產
    法第148條亦有明文。是依上開法條規定意旨，如破產宣告
    後，破產財團之財產即已不敷清償財團費用及財團債務，則
    其他破產債權更無法受償，破產程序之進行已無必要，故法
    院應依聲請宣告破產終止。而依同法第63條第2項之規定，
    破產固係對於債務人不能清償債務者宣告之，但法院就破產
    之聲請得依職權為必要之調查，若債務人確係毫無財產，則
    破產財團即不能構成，同理若破產財團雖勉可組成，然其破
    產財團之財產尚不足清償破產程序之費用，即無從依破產程
    序清理其債務之時，依前開條文規定之意旨，破產程序之進
    行已無必要，亦應裁定駁回其聲請。
三、經查：
  (一)本件聲請人自行申報之負債總額為3,046,975元，而依聲請
    人所提出之財產狀況說明書，聲請人僅有86年出廠之汽車1
    輛及其胞兄將贈與之現金35萬元，有聲請人提出之胞兄翁欽
    城土地銀行存摺影本1紙在卷可稽，另95年、96年度之薪資
    所得分別為350,128元、680,402元，此外，現確無其他動產
    或不動產，亦有本院依職權查詢稅務電子閘門資料可參。
  (二)本院依據聲請人所陳報之10家債權銀行，函查該等債權銀行
    查明聲請人所積欠之債務。依據7家債權銀行函覆日期之先
    後、卷宗之裝訂順序（萬泰商業銀行股份有限公司、友邦國
    際信用卡股份有限公司、中華商業銀行股份有限公司迄未回
    覆），說明如下：遠東商業銀行股份有限公司17,187元、中
    國信託商業銀行股份有限公司646,951 元、花旗（台灣）商
    業銀行股份有限公司（原華僑商業銀行股份有限公司）74,7
    97元、台北富邦商業銀行股份有限公司114,898元、國泰世
    華商業銀行股份有限公司453,563元、台新商業銀行股份有
    限公司119,648元、安泰商業銀行股份有限公司851,658元。
    ，以上合計有2,278,702元，且債權銀行均表示聲請人正值
    壯年有工作能力，不同意聲請人宣告破產，願與聲請人協議
    和解等語。
  (三)聲請人為51年12月出生，現年約46歲，正值壯年，而聲請人
    亦未陳明有何身體殘缺，抑或其他情事致無法繼續工作，則
    依上述條件下觀察，聲請人既值壯年，且身體健全，復無未
    能工作之情事，且聲請人自承現任人壽保險公司之專員，若
    依勞動基準法所定勞工強制退休年齡60歲計算，則聲請人至
    少尚有14年之勞動年數。況本院依職權查詢之稅務電子閘門
    財產調件明細表得知聲請人96年度薪資所得已達680,402元
    ，折合月薪約56,700元，顯高於行政院勞工委員會96年7月1
    日公告修正後之最低基本工資每月17,280元之3倍，顯示聲
    請人具有良好之工作能力及一定之專業技能，再參照聲請人
    之年齡、社會經歷，其將來就職或轉業賺取報酬之可能性及
    機會難謂不高，則其稱無還款能力已然生疑。準此，就聲請
    人之年齡而言，其具有相當之工作能力甚明。職是，聲請人
    既有相當之工作能力，就其自陳所積欠之債務3,046,975元
    ，以工作期間分攤償還，在客觀上並無不能清償債務之理。
  (四)倘本件准予宣告破產，則破產財團之財產應優先清償財團費
    用及財團債務，財團費用包括破產人及其家屬之必要生活費
    。而破產人及其家屬之必要生活費用之支出，為保障生存權
    所必需，非聲請人所能任意拋棄，則為支付聲請人及其家屬
    之必要生活費用，破產財團之組成，勢必益形減少，致無法
    支付相關破產程序費用，即依據各級法院辦案期限實施要點
    第2點第2項規定，破產事件件之辦案期限為2年，則聲請人
    於破產期間仍須支出個人必要生活費用無疑，其必要生活費
    若依據行政院主計處95年度台灣地區平均每人每月消費支出
    為17,425元計算，則聲請人於2年期間應支出之個人生活費
    用為418,200元（計算式：17,425元×24月＝418,200元）。
    且本件如宣告聲請人破產聲請人尚須支付破產管理人之報酬
    ，監察人之報酬及破產程序進行所需支出之費用，諸如破產
    管理人應清查、整理債務人之財產狀況，並編造債權表及資
    產、召開債權人會議、行使其他權限等，無一不以破產財團
    之財產支出。按破產管理人之報酬如以最低基本工資每月17
    ,280 元計算，2年至少須支出414,720元（計算式：17,280
    元×24月＝414,720元）。從而，聲請人2年間應支出之財團
    費用至少應包括破產管理人之報酬及破產人之必要生活費即
    高達832,900元（計算式：418,200元＋414,720元＝832,900
    元），顯然遠超過上開聲請人主張其胞兄贈與之35萬元及所
    有86年出廠汽車1輛殘值。況聲請人胞兄是否確已贈與聲請
    人上開款項以作為破產財團，尚非無疑。
四、準此，聲請人具有相當之工作能力，在客觀上並無不能清償
    債務之理，而若宣告聲請人破產，聲請人既僅有年份已久價
    值極微之86年出廠汽車1部，或縱有其胞兄贈與之35萬元，
    亦無法支應財團費用及財團債務，則其所列多數債權人，顯
    無依破產程序平等受償之可能。從而本件難認有破產之實益
    ，要無宣告破產徒生耗費之必要。
五、按破產制度在使債務人有更新之機會，使全體債權人公平受
    償，以防止社會經濟混亂，進而維持市場經濟之機制。故債
    務人恣意消費，而意圖藉破產之途徑，將債務轉嫁與債權人
    承擔，無異鼓勵不當消費，甚至引發道德危險，嚴重戕害社
    會經濟，誠不符合誠信原則。本件聲請人其持有11家銀行之
    信用卡消費、信用卡貸款及小額信用貸款等方式，故聲請人
    係以信用卡消費或信用貸款之方式，借貸度日以支應日常生
    活花費之用。從而，本院認定聲請人顯然係以債養債，供其
    享受較為優渥生活之需，猶不知節制，導致積欠龐大之債務
    ，事後提出形式上似乎符合宣告破產要件之財產，藉破產程
    序以免除龐大之債務。倘本院准許破產聲請，以目前聲請人
    之狀況，聲請人將可免除大部分之債務，將使債權銀行之債
    權，幾乎於難以獲清償下歸於消滅，令投資債權銀行之社會
    大眾，蒙受重大之損失，其結果無異由全民共同承擔該惡果
    。是本件聲請人聲請宣告破產，實無法使多數債權人依據破
    產程序平等受償之可能。準此，本件構成破產財團，顯不足
    清償程序費用、債務人最低生活費用、破產管理人報酬及財
    團債務，且已成立債務協商之內容觀之，基於兩造利益考量
    ，聲請人向本院聲請破產宣告，於法不合，應予駁回。
六、次按我國之破產法制，不論係債務人為法人抑或自然人，債
    務種類亦不問信用貸款或一般商業上借貸，凡符合破產要件
    者，均適用同一破產程序。然破產程序對於向銀行辦理信用
    貸款者之自然人而言，該法制無法妥適因應並符合債務人、
    債權人之需求。尤其就本件而論，聲請人積欠者均為信用卡
    消費款、信用卡貸款及小額信用貸款債務，債權人均為金融
    機構，其相較於其他，法律關係較為單純，倘依現行破產法
    為逕債務清理，對於債務人方面，將受有失權之不利益。就
    債權人以觀，恐因程序繁瑣，將使破產財團之資源耗費於其
    中，使債權人受償可能性降低。有鑒於現今負債者激增，已
    衍生為社會問題，為使負債者得依一定之程序清理其債務，
    以調整其與債權人及其他利害關係人之權利義務關係，保障
    債權人之公平受償，並謀求負債者經濟生活之更生及社會經
    濟之健全發展，立法院制定消費者債務清理條例，96年7月
    11 日公布，97年4月11日生效施行，是聲請人於該法生效施
    行後，經由該條例獲得更生之機會。又債權銀行國泰世華商
    業銀行股份有限公司、中國信託商業銀行股份有限公司、花
    旗（台灣）商業銀行股份有限公司（原華僑商業銀行股份有
    限公司）均具狀表示不同意聲請人為破產之宣告，故參酌消
    費者債務清理條例之立法精神，諸如考量債務人生存權保障
    ，兼衡以債權人利益，預防債務人道德危機等，凡與現行破
    產法不相違背者，法院於依職權裁量有無宣告破產之必要性
    時，得併為參酌，附予敘明。
七、依破產法第5條、民事訴訟法第95條、第78條，裁定如主文
    。
中    華    民    國    97    年    11    月    28    日
                  民事第四庭    法  官  郭佳瑛
正本係照原本作成。
如對本裁定抗告須於裁定送達後10日內向本院提出抗告狀，並繳
納抗告費新臺幣1,000元
中    華    民    國    97    年    11    月    28    日
                                書記官  謝明倫


司法院資訊處製作；財團法人民間司法改革基金會備份。
